臺灣高等法院民事判決
108年度家上字第202號
上  訴  人  方孝明  
訴訟代理人  林美倫律師
被  上訴人  方龐國瑞
訴訟代理人  吳威廷律師

上列當事人間請求離婚事件，上訴人對於中華民國108年5月28日
臺灣臺北地方法院107年度婚字第353號第一審判決提起上訴，本
院於109年1月8日言詞辯論終結，判決如下：
    主      文
上訴駁回。
第二審訴訟費用由上訴人負擔。
    事實及理由
一、本件上訴人主張：兩造於民國56年8月12日結婚，婚後育有
    一子一女(皆已成年)。兩造自80年間起因經常發生爭吵，曾
    於89年1月16日簽立離婚協議書，但未辦理離婚登記，然婚
    姻關係已生破綻。伊自95年起定居於香港，被上訴人則居住
    台灣，於分居期間，彼此互不往來，皆無繼續維持婚姻之意
    願，已無回復之望，且兩造歸責程度相當，為此，爰依民法
    第1052條第2項規定，求為判准兩造離婚。
二、被上訴人則以：兩造過去10年分住兩地係因上訴人在中國、
    香港經商之故，並無分居之情，且彼此互動往來仍密切，頻
    繁通話。伊於99年至101年間猶多次偕上訴人共同進出香港
    ，從未喪失維持婚姻之意願等語，資為抗辯。
三、原審判決駁回上訴人之訴。上訴人不服提起上訴，並聲明：
    (一)原判決廢棄。(二)准許上訴人與被上訴人離婚。被上訴
    人答辯聲明：如主文所示。
四、上訴人主張兩造於56年8月12日結婚，婚姻關係現仍存續之
    事實，有戶籍謄本可稽（見原審卷第19-21頁)，且為兩造所
    不爭執(見原審卷第65頁)，堪認屬實。 
五、上訴人以兩造自95年起分居，分居期間，彼此互不往來，均
    已喪失維持婚姻意願等情，主張兩造婚姻破裂無復合之望，
    且就婚姻破綻，兩造可歸責程度相當等語，惟為被上訴人所
    否認。經查：
(一)按民法第1052條第2項規定，有同條第1項以外之重大事由，
    難以維持婚姻者，夫妻之一方得請求離婚。本條規定係就離
    婚事由導入破綻主義思想。而是否有難以維持婚姻之重大事
    由，判斷標準為婚姻是否已生破綻而無回復之希望，此不可
    由原告已喪失維持婚姻意欲之主觀面加以認定，而應依客觀
    的標準，即難以維持婚姻之事實，是否已達於倘處於同一境
    況，任何人均將喪失維持婚姻希望之程度以決之。又同條項
    但書規定「難以維持婚姻之重大事由應由夫妻之一方負責者
    ，僅他方得請求離婚」，亦即係採消極破綻主義，而非積極
    破綻主義。倘該重大事由，夫妻雙方均須負責時，應比較衡
    量雙方之有責程度，僅責任較輕之一方得向責任較重之他方
    請求離婚，責任較重之一方應不得向責任較輕之他方請求離
    婚，乃因如肯定有責配偶之離婚請求，無異承認恣意離婚，
    破壞婚姻秩序，有欠公允，同時亦與國民之法感情及倫理觀
    念不合。
(二)上訴人主張兩造自95年開始分居云云，並舉證人方佩萱、方
    佩芬、孫仲甫等人之證詞為據，參諸證人即上訴人之姐方佩
    萱證稱：兩造分居應該5年以上，分居期間上訴人住香港，
    被上訴人住台灣等語(見原審卷第69頁)；證人孫仲甫即上訴
    人之員工證稱：伊係自98年8月30日起任職於上訴人之公司
    迄今，上訴人長住於香港，伊進入公司時即已知兩造分居，
    分居大約10年之久等語(見原審卷第76頁)，以及證人即上訴
    人之姐方佩芬證稱：兩造自何時起分居伊不清楚，伊覺得至
    少分居7年以上等語(見本院卷第122頁)，則綜上證人之證詞
    ，可認兩造至少自98年間起分居迄今，上訴人主張兩造已為
    分居多年等語為可採。
(三)按所謂婚姻，乃夫妻為經營共同生活之目的，成立具有親密
    性及排他性之永久性結合關係，故於婚姻關係存續中，夫妻
    雙方應互負忠誠義務。上訴人主張兩造分居固為屬實，但上
    訴人自承於98年初開始與訴外人黎麗交往，於99年1月生下1
    子(見本院卷第176頁)，復佐以證人方佩萱證稱：伊母親之
    告別式，上訴人係偕同女友前來，上訴人與其女友育有3名
    子女等語(見原審卷第74頁)，足認造成兩造長久分居之原因
    應係上訴人外遇生子所致。兩造婚姻之破綻屬可歸責於上訴
    人。
(四)再上訴人主張於分居期間，彼此鮮少聯繫，皆無繼續維持婚
    姻之意願，可歸責程度為相當云云。惟上訴人已自承定居於
    香港，並與黎麗及其與黎麗所育3名子女共同居住(見原審卷
    第80頁)，可明上訴人於98年自行遷離兩造共同原住所後，
    即與黎麗另組家庭共同生活迄今，且已育有3名子女，上訴
    人於分居期間未持守夫妻忠貞義務，且該事由仍持續發生中
    ，豈能單方指責被上訴人未有具體修復作為，而歸責於被上
    訴人。上訴人指稱兩造同有歸責云云，不足為採。
(五)至上訴人主張兩造曾於89年間簽訂離婚協議書云云，然夫妻
    爭吵激烈時，偶會負氣提及離婚，事所常見，兩造簽立離婚
    協議書，迄今已逾19年，且簽立後未辦理離婚登記，猶繼續
    同住生活多年迄分居止，自難以多年前曾簽立離婚協議書，
    可認當時兩造婚姻已生破綻。
(六)又上訴人主張被上訴人業已知悉其外遇生子乙事，仍繼續接
    受上訴人給付家庭生活費用，已有宥恕之意云云。惟按夫妻
    之一方對於其配偶與人通姦，事後宥恕，須有寬容其行為而
    願繼續維持婚姻生活之感情表示，始足當之；不得僅以其知
    悉其配偶與人通姦而聽任之即認其已為宥恕。再按夫妻依法
    本互負扶養義務，一方於婚姻關係存續期間，給付他方家庭
    生活費用，乃係基於扶養義務而為。準此，縱令被上訴人於
    婚姻關係存續中知上訴人外遇生子，然被上訴人否認曾為宥
    恕，上訴人亦未證明被上訴人曾為任何寬容之表示，自難認
    被上訴人有宥恕之行為。至上訴人給付家庭生活費用，乃屬
    履行夫妻間之扶養義務，核與宥恕表示無涉。   
(七)綜上，因上訴人外遇，並與他人另組家庭，致兩造長期分居
    固為事實，自客觀上觀察，已欠缺誠信及誠摯之感情基礎，
    婚姻關係確有破綻，惟審酌前揭事由，發生破綻之原因應由
    上訴人負責。揆諸前揭說明，上訴人依民法第1052條第2項
    規定請求與被上訴人離婚，為無理由，不應准許。
六、綜上所述，上訴人依民法第1052條第2項之規定，請求判決
    兩造離婚，不應准許。原審為上訴人敗訴之判決，核無不合
    。上訴意旨指摘原判決不當，求予廢棄改判，為無理由，應
    駁回其上訴。
七、本件事證已臻明確，兩造其餘之攻擊或防禦方法，經本院斟
    酌後，認為均不足以影響本判決之結果，爰不逐一論列，附
    此敘明。
八、據上論結，本件上訴為無理由，爰判決如主文。
中    華    民    國   109    年    1     月    15    日
                    家事法庭    
                        審判長法  官  蘇芹英
                              法  官  陳君鳳
                              法  官  楊雅清
正本係照原本作成。
如不服本判決，應於收受送達後20日內向本院提出上訴書狀，其
未表明上訴理由者，應於提出上訴後20日內向本院補提理由書狀
（均須按他造當事人之人數附繕本）上訴時應提出委任律師或具
有律師資格之人之委任狀；委任有律師資格者，另應附具律師資
格證書及釋明委任人與受任人有民事訴訟法第466 條之1第1項但
書或第2項（詳附註）所定關係之釋明文書影本。如委任律師提
起上訴者，應一併繳納上訴審裁判費。
中    華    民    國    109   年    1     月    16    日
                              書記官  陳惠娟
附註：
民事訴訟法第466條之1（第1項、第2項）：
對於第二審判決上訴，上訴人應委任律師為訴訟代理人。但上訴
人或其法定代理人具有律師資格者，不在此限。
上訴人之配偶、三親等內之血親、二親等內之姻親，或上訴人為
法人、中央或地方機關時，其所屬專任人員具有律師資格並經法
院認為適當者，亦得為第三審訴訟代理人。